臺灣高雄地方法院民事判決　　　　　　　 99年度訴字第894號
原　　　告　朱正一
訴訟代理人　劉思龍律師
被　　　告　陳張金枝
訴訟代理人　陳明仁
被　　　告　余來猛
上列當事人間請求拆屋還地等事件，經本院於民國99年12月29日
言詞辯論終結，判決如下：
    主      文
被告余來猛應將坐落高雄縣田寮鄉○○段一四○八、一四一○地
號土地內如附圖所示A （面積五七點一四平方公尺）、A1（面積
一○點九八平方公尺）部分之地上物予以拆除，並將占有之土地
騰空返還予原告。
被告余來猛應給付原告新臺幣貳萬零肆佰參拾陸元，及自民國九
十九年四月二十四日起至清償日止，按週年利率百分之五計算之
利息，暨自民國九十九年五月一日起至交還上開土地之日止，按
月給付原告新臺幣參佰肆拾壹元。
被告陳張金枝應將坐落高雄縣田寮鄉○○段一三八二地號土地內
如附圖所示E （面積八二點二四平方公尺）部分之地上物予以拆
除，並將占有之土地騰空返還予原告。
被告陳張金枝應給付原告新臺幣貳萬肆仟陸佰柒拾貳元，及自民
國九十九年五月十四日起至清償日止，按週年利率百分之五計算
之利息，暨自民國九十九年五月一日起至交還上開土地之日止，
按月給付原告新臺幣肆佰壹拾壹元。
原告其餘之訴駁回。
訴訟費用由被告余來猛負擔百分之四十五，餘由被告陳張金枝負
擔。
本判決第一至二項於原告以新臺幣壹拾壹萬參仟元為被告余來猛
供擔保後；第三至四項於原告以新臺幣壹拾參萬柒仟元為被告陳
張金枝供擔保後，得假執行。
原告其餘假執行之聲請駁回。
    事實及理由
一、原告主張：坐落高雄縣田寮鄉○○段1382、1408、1410等地
    號土地（下稱系爭1382、1408、1410地號土地）為伊所有，
    惟遭被告余來猛及陳張金枝無權占用，被告余來猛並在系爭
    1408、1410地號土地上搭蓋門牌號碼高雄縣田寮鄉○○村○
    ○路20號建物（下稱系爭20號建物），分別占用上開土地如
    附圖所示A 、A1部分（面積各57.14 平方公尺、10.9 8 平
    方公尺）；被告張陳金枝則在系爭1382地號土地上搭蓋門牌
    號碼高雄縣田寮鄉○○村○○路49號建物（下稱系爭49 號
    建物），占用該土地如附圖所示E 部分（面積82.24 平方公
    尺），伊應得本於所有權請求其等拆除上開建物並返還系爭
    土地，又被告無權占用系爭土地搭蓋上開建物而受有利益，
    致伊受有相當於租金之損害，伊應得請求其等返還自民國94
    年5 月1 日起至99年4 月30日止按申報地價年息10% 計算之
    租金利益，並至拆除地上物返還土地之日止按月給付按申報
    地價年息10% 計算之租金利益，為此爰依民法第767 條、第
    179 條等規定提起本訴等語。並聲明：(一)被告余來猛應將系
    爭1408、1410地號土地上之各如附圖所示A （面積57.14 平
    方公尺）、A1（面積10.98 平方公尺）部分之地上物予以拆
    除，並將占有之土地騰空返還予原告。(二)被告余來猛應給付
    原告新臺幣（下同）40,872元及自起訴狀繕本送達之翌日即
    99年4 月24日起至清償日止按週年利率5%計算之利息，並應
    自99年5 月1 日起至返還上開土地之日止，按月給付原告68
    0 元。(三)被告陳張金枝應將系爭1382地號土地上如附圖所示
    E （面積82.24 平方公尺）部分之地上物予以拆除，並將占
    有之土地騰空返還予原告。(四)被告陳張金枝應給付原告49,3
    44元及自起訴狀繕本送達之翌日即99年5 月14日起至清償日
    止按週年利率5%計算之利息，並應自99年5 月1 日起至返還
    上開土地之日止，按月給付原告822 元。(五)願供擔保，請准
    宣告假執行。
二、被告則以：系爭土地為鄉公所興建市場時出售予伊等，且伊
    等於50年代即取得訴外人即前系爭土地所有權人朱萬成之同
    意，在系爭土地上搭蓋系爭20、49號建物居住，朱萬成方於
    數十年來從未請求伊等拆屋還地，而原告係於68年間因繼承
    而取得系爭土地之所有權，其亦應明知伊等係有權占用系爭
    土地，始於取得系爭土地所有權長達30幾年間均未向伊等主
    張返還土地，又縱認伊等確為無權占用，系爭土地上已有伊
    等搭蓋且使用數十年之建物，原告長久以來均未主張權利，
    其突然興訟要求伊等返還系爭土地，將使伊等耗費鉅資搭蓋
    之建物被迫拆除，而系爭土地之地價又極為低廉，是原告提
    起本訴顯有權利濫用之情，況原告於取得系爭土地所有權時
    ，即已知悉伊等占用系爭土地，卻遲至今日始主張權利請求
    伊等拆屋還地，早已逾15年之時效期間等語資為抗辯，並聲
    明：原告之訴駁回。
三、兩造不爭執之事實：
  (一)系爭土地現登記為原告所有。
  (二)系爭20號建物為被告余來猛所有，占用系爭1408、1410地號
    土地各如附圖所示A 、A1部分，面積分為57.14 平方公尺、
    10.98 平方公尺，計為68.12 平方公尺，目前用以居住而非
    供營業之用。
  (三)系爭49號建物為被告陳張金枝所有，占用系爭1382地號土地
    如附圖所示E 部分，面積82.24 平方公尺，目前用以居住而
    非供營業之用。
  (四)系爭土地地目均屬建地，使用分區為鄉村區，公告土地現值
    、申報地價均分為每平方公尺5,000 元、每平方公尺1,200
    元。
  (五)系爭20號建物面臨崗北路，系爭49號建物緊臨崗北路，鄰近
    崗北路上有市場及郵局，距上開建物步行2 至3 分鐘即達，
    生活機能尚稱便利。
五、得心證之理由
  (一)被告是否無權占用系爭土地？原告請求被告拆屋還地有無理
    由？
    按所有人對於無權占有或侵奪其所有物者，得請求返還之。
    對於妨害其所有權者，得請求除去之。有妨害其所有權之虞
    者，得請求防止之，民法第767 條第1 項定有明文。又已登
    記不動產所有人之回復請求權，無民法第一百二十五條消滅
    時效規定之適用；已登記不動產所有人之除去妨害請求權，
    不在本院釋字第一○七號解釋範圍之內，但依其性質，亦無
    民法第一百二十五條消滅時效規定之適用，司法院大法官第
    107 號、164 號解釋可供參照。次按權利之行使，不得違反
    公共利益，或以損害他人為主要目的，民法第148 條第1 項
    亦有明文。而查權利之行使，是否以損害他人為主要目的，
    應就權利人因權利行使所能取得之利益，與他人及國家社會
    因其權利行使所受之損失，比較衡量以定之。倘其權利之行
    使，自己所得利益極少而他人及國家社會所受之損失甚大者
    ，非不得視為以損害他人為主要目的，此乃權利社會化之基
    本內涵所必然之解釋，最高法院71年台上字第737 號亦著有
    判例要旨可資參考。經查：
    1.被告固抗辯系爭土地係鄉公所興建市場時出售予其等云云
      ，並提出收據1 紙為據，惟該收據係載明「新台幣伍佰元
      整，但是本鄉岡山頭新建市場附設店鋪希望保證金右款收
      到確實無訛。田寮鄉長朱天求。經手人建設課長黃長在。
      中華民國肆拾參年四月九日」等語，此有該收據在卷可按
      （見本院卷(一)第43頁），則該收據依其文義並未提及出售
      系爭土地，其是否為被告買受系爭土地所有權之收據顯非
      無疑，況田寮鄉公所自35年迄今均非系爭土地之所有權人
      ，此亦有土地登記謄本在卷可稽（見本院卷(一)第82至120
      頁），則其既非系爭土地之所有權人，應無權轉讓系爭土
      地予被告甚明，是被告抗辯曾向鄉公所取得系爭土地之所
      有權云云非可採信。至被告固亦抗辯曾經原告之父朱萬成
      同意於系爭土地上建造系爭20號、49號建物，原告與朱萬
      成方於長久以來均未向其等主張權利云云，惟朱萬成與原
      告長期未主張權利之原因多方，尚不得因其等久未行使權
      利，即認朱萬成曾同意被告使用系爭土地，而被告就其等
      曾得朱萬成之同意乙節又無舉證以實其說，其此抗辯應不
      足採。
    2.被告復抗辯原告早已知悉其等無權占用系爭土地，迄今始
      主張權利，早已罹於時效云云，惟系爭土地均屬登記為原
      告所有之土地已如前述，則依諸首揭說明，原告就系爭土
      地之回復請求權、除去妨害請求權均無民法第125 條消滅
      時效之適用，是被告抗辯原告之請求權已罹於時效云云顯
      屬無據。
    3.被告另抗辯原告長期以來均未行使權利，且系爭土地價值
      極微，而系爭20號、49號建物甚高，原告請求其等拆屋還
      地應屬權利濫用云云，惟系爭20號建物現值147,800 元，
      起課年月為69年10月，系爭49號建物現值73,300元，起課
      年月為65年1 月，此有該些建物之稅籍證明書在卷可憑（
      見本院卷(一)第123 頁、卷(二)第29頁），而系爭土地公告現
      值為每平方公尺5,000 元已為前述，則上開建物所占土地
      價值各為340,600 元（計算式：68.12 ×5000＝340600）
      、411,200 元（計算式：82.24 ×5000＝411200），觀諸
      系爭建物之起課年月，該些建物均為建造已久之老舊建物
      ，又參諸系爭土地、建物之公告現值及課稅現值，系爭土
      地之價值並無顯低於系爭建物之情，則原告行使其對系爭
      土地之權利，其所得之利益非少，且被告因此所受之損失
      亦未顯著高於原告所得利益，是原告權利之行使，並無自
      己所得利益極少而他人及國家社會所受之損失甚大之情，
      被告抗辯原告請求拆屋還地有權利濫用之情云云尚非可採
      。
    4.綜上所述，被告並無取得系爭土地之所有權，亦未得原告
      之父朱萬成同意建造系爭建物，則被告余來猛占用系爭14
      08、1410地號土地各如附圖所示A 、A1部分、被告陳張金
      枝占用系爭1382地號土地如附圖所示E 部分即屬無權占用
      ，又系爭20號、49號建物分屬被告余來猛、張陳金枝所有
      ，而原告行使權利又無民法第125 條之適用，亦無權利濫
      用之情，是原告本於所有權請求被告余來猛、張陳金枝應
      各將系爭20號、49號建物拆除，並各將占有之如附圖所示
      A 、A1部分、如附圖所示E 部分土地騰空予以返還，依法
      洵無不合，自應予准許。
  (二)被告應給付予原告相當於租金利益之不當利得各為若干？
    按依不當得利之法則請求返還不當得利，以無法律上之原因
    而受利益，致他人受有損害為其要件，故其得請求返還之範
    圍，應以對方所受之利益為度，非以請求人所受損害若干為
    準，無權占有他人土地，可能獲得相當於租金之利益為社會
    通常之觀念，是被上訴人抗辯其占有系爭土地所得之利益，
    僅相當於法定最高限額租金之數額，尚屬可採；建築房屋之
    基地租金，依土地法第105 條準用同法第97條規定，以不超
    過該土地申報價額年息10% 為限，而該條所謂土地價額，依
    土地法施行法第25條規定，係指法定地價而言，又法定地價
    ，依土地法第148 條規定，係指土地所有權人依土地法所申
    報之地價，在平均地權條例施行區域，當係指土地所有權人
    於地政機關舉辦規定地價或重新規定地價之時，於公告申報
    地價期間內自行申報之地價而言，未於該期間內申報者，則
    應以公告地價為其申報之地價，最高法院61年台上字第1695
    號、75年度台上字第378 號分別著有判例或裁判意旨可供參
    照。查被告余來猛所有之系爭20號建物、被告陳張金枝所有
    之系爭49號建物無權占用系爭土地，而系爭20號建物分別占
    用系爭1408、1410地號土地57.14 平方公尺、10.98 平方公
    尺，計為68.12 平方公尺，系爭49號建物占用系爭1382地號
    土地82.24 平方公尺，均如前述，則被告所有之系爭建物既
    無權占用原告所有之系爭土地，其自因此可能獲得相當於法
    定最高限額租金數額之租金利益自明，又系爭20號建物面臨
    崗北路，系爭49號建物緊臨崗北路，鄰近崗北路上有市場及
    郵局，距上開建物步行2 至3 分鐘即達，生活機能尚稱便利
    ，而系爭土地地目均屬建地，使用分區為鄉村區，公告土地
    現值、申報地價均分為每平方公尺5,000 元、每平方公尺1,
    200 元，均為前所述，則依該區之開發現況、地處位置、公
    告現值及社會經濟狀況等情以觀，原告就系爭土地請求以土
    地申報地價年息10% 之租金率計算其不當利得應屬過高，本
    院認應均以土地申報地價年息5%計算較為相當，是被告余來
    猛、陳張金枝既分別使用管領系爭土地分計如上述之面積，
    其等自94年5 月1 日至99年4 月30日應返還之不當利得即分
    計為20,436元（計算式：1200×68.12 ×5%×5 ＝20436 ）
    、24,672元（計算式：1200×82 .24×5%×5 ＝24672 ），
    而每月所應返還之相當於租金之利益則分為341 元（計算式
    ：1200×68.12 ×5%÷12＝341 ）、411 元（計算式：1200
    ×82.24.×5%÷12＝411 ），從而原告依不當得利之法律關
    係請求被告各應給付上開金額及法定遲延利息，並應自99年
    5 月1 日起至交還土地之日止，按月各給付如上之金額，依
    法即無不合，自應予准許。至其逾此部分之請求，即無理由
    ，不應准許。
六、原告陳明願供擔保聲請宣告假執行，關於其勝訴部分，均核
    無不合，爰酌定相當之擔保金額准許之；至原告敗訴部分，
    其假執行之聲請，失所附麗，應予駁回。
七、據上論結，本件原告之訴為一部有理由、一部無理由，合依
    民事訴訟法第79條、第85條第1 項、第390 條第2 項，判決
    如主文。
中    華    民    國   100    年    1     月    12    日
                  民事第四庭  審判長法  官  黃宏欽
                                    法  官  郭文通
                                    法  官  楊淑儀
以上正本係照原本作成。
如對本判決上訴，須於判決送達後20日內向本院提出上訴狀。如
委任律師提起上訴者，應一併繳納上訴審裁判費。
中    華    民    國   100    年    1     月    12    日
                                    書記官  王資惠